臺灣高等法院民事判決　九十年度保險上字第四一號
　　上　訴　人　　甲　○
　　法定代理人　　石寶忠
　　訴訟代理人　　黃正銘
右當事人間請求給付保險金事件，上訴人對於中華民國九十年七月十八日臺灣臺北地
方法院九十年度保險字第二二號第一審判決提起上訴，本院判決如左：
    主    文
上訴駁回。
第二審訴訟費用由上訴人負擔。
    事    實
甲、上訴人方面：
一、聲明：
　　(一)原判決廢棄。(二)被上訴人應給付上訴人新台幣（下同）五百萬元及自起訴狀繕
　　本送達被上訴人翌日起至清償日止按年息百分之五計算之利息。(三)願供擔保，請
　　准宣告假執行。
二、陳述：與原判決記載相同者予以引用外，補稱：
  (一)被上訴人死亡，係意外失足滑落而造成，並非故意自殺。
  (二)證人李秉蔚為無利害關係之第三人，其於鈞院所為之證言，當屬可信。
  (三)被保險人係因吵架後，自己跑上頂樓陽台後，而於證人李秉蔚呼喚時，因情緒不
    穩而墜樓。
  (四)現場陽台外緣係陽台斜坡，是舖設磁磚，磁磚光滑，一不小心就會往下滑，原判
    決指陽台斜坡未舖設磁磚乙節，與事實不符。
  (五)被上訴人引用民國（下同）八十二年九月二日舊保險契約第七條之約定，為舊保
    險法第一三一條規定，惟該條早經八十五年十二月二十三日修正為被保險人於本
    契約有效期間內，因遭受意外傷害事故，致其身體蒙受傷害或因而殘廢或死亡時
    ，依照本附約的約定，給付保險金，並增訂凡非由疾病引起之外來突發事故，均
    屬意外傷害事故之規定，被上訴人引用舊保險法之規定，即無可採。
三、證據：援用原審提出者。
乙、被上訴人方面：
一、聲明：(一)駁回上訴。(二)如受不利判決，願供擔保，請准宣告免為假執行。
二、陳述：與原判決記載相同者予以引用外，補稱：
  (一)上訴人迄未就被保險人遭遇外來突發之意外事故，並以此意外事故為其死亡之直
    接且單獨之原因事實負舉證責任。而指此項事實，應由被上訴人負舉證責任，自
    有誤會。
  (二)證人李秉蔚於被保險人於八十八年七月十九日死亡時，尚未與被上訴人離婚，其
    於鈞院所為證言有偏頗之虞。
  (三)依上訴人自認被保險人亦係因酗酒、心神喪失等事故而墜樓死亡，被上訴人依系
    爭保險契第十六條第五、六款約定，亦不負給付保險金之責任。
  (四)系爭保險契約係於八十五年七月十三日生效，上訴人所提經財政部於八十五年十
    二月二十三日財保字第八五一八五○二六○號函修正之保險條款並無證據能力，
    不足作為認定事實之基礎。
三、證據：援用原審提出者外，補提戶籍謄本乙份、最高法院八十六年度台上字第一
    五五一號民事判決、洪福終身壽險保險單乙件（以上均影本）。
丙、本院依職權調閱臺灣嘉義地方法院檢察署八十八年度偵字第五○九三號偵查卷。
    理　    由
甲、程序方面：
    本件被上訴人原為美商喬治亞人壽股份有限公司臺灣分公司，其於九十年八月一
    日起概括移轉其在我國所訂立之一切保險契約及全部資產、負債及營業由美商安
    泰人壽股份有限公司台灣分公司（下稱安泰人壽公司）承受，有財政部九十年五
    月十一日台財保字第○九○○七○三二三○號函、保戶通知書及登載新聞紙之公
    告影本為證（見本院卷第九四－一○三頁），是本件訴訟標的法律關係已移轉於
　　安泰人壽公司。又安泰人壽公司業經上訴人同意其承當訴訟，（見本院卷第九十
　　一至九十三頁），依民事訴訟法第二百五十四條第二項之規定，准由安泰人壽公
　　司承當本件訴訟，合先敘明。
乙、實體方面：
一、上訴人起訴主張：伊女洪雲琍於八十五年七月十二日，自為被保險人向被上訴人
    投保二十年期滿福終身壽險，主契約保險金額分別為五十萬元及一百萬元，附約
    人身意外傷害保險（乙型）身故及殘廢保險金額計五百萬元。洪雲琍於八十八年
    七月十九日因與配偶李秉蔚爭吵，而跑到住家頂樓陽台，在情緒不穩狀態下，不
    幸意外墜樓，經送醫不治死亡，而其死亡原因復不在人身意外傷害保險附加契約
    第十四條除外責任條款之列，伊為洪雲琍之保險受益人，爰依意外傷害保險附加
　　契約第三條、第十條之約定，請求判令被上訴人給付上訴人五百萬元及自起訴狀
　　繕本送達翌日起至清償日止加付法定遲延利息等語。被上訴人則以：被保險人洪
　　雲琍係跳樓自殺，並非意外死亡，被上訴人不負理賠義務等語，資為抗辯。
二、上訴人主張伊女洪雲琍自為被保險人向被上訴人投保二十年期滿福終身壽險，附
    加人身意外傷害險及殘廢保險五百萬元，伊為身故保險受益人之事實，業據提出
　　要保書為證（見原審卷第十－十七頁），且為被上訴人所不爭執，自堪信為真實
　　。又洪雲琍於八十八年七月十日因墜樓死亡之事實，亦有臺灣嘉義地方法院檢察
    署八十八年相字第四五○號卷附相驗屍體證明書、驗斷書可證。是本件首應審究
    者為洪雲琍墜樓係「故意」或「意外」？經查：
　(一)證人李秉蔚於偵查中證稱：其配偶洪雲琍於事發當日坐於住家陽台斜坡上哭泣一
　　段時間，經其發現後，其即刻跑上頂樓告訴她不要鬧了，不要做傻事並請她下來
　　，她就不聽勸阻，於是就往下跳等語（見相驗卷第三、十頁、偵查卷第十二頁、
　　原審卷第七八頁），而證人李秉蔚母親姚慧紋於偵查中亦證稱：「事發當天晚上
　　我在看電視，洪雲琍是當天下午二點多就出門了，到晚上十一點多才回來，回來
　　時他手中抱著小孩但已有醉意，當時他就抱小孩上樓去了，我在樓下約凌晨一點
　　多，突然聽到我兒子大喊，媽媽阿琍在頂樓要跳下來了，我聽到砰一聲，就趕快
　　跑到門口，有發現阿琍倒在門口，我趕快打電話叫救護車。」等語（見偵查卷第
　　十七頁）。李秉蔚係目擊洪雲琍跳樓且一再勸阻洪雲琍不要作傻事之人，而姚慧
　　紋於事發當時親耳聽見李秉蔚呼叫洪雲琍要跳樓之人，並於事發當日或隔數日作
　　了以上之證述，就一般人之記憶經驗，應較貼近於事實，是以證人李秉蔚在頂樓
　　確已親眼看見洪雲琍自行跳樓，故警方於八十八年七月十九日所制作初步調查報
　　告表於死亡原因欄研判洪雲琍為自殺（見相驗卷第二頁），而臺灣嘉義地方法院
　　檢察署於八十八年七月二十三日所作相驗報告書第八項載明：經查本件應係死者
　　自己（指洪雲琍）跳樓死亡（見相驗卷第二七頁）。是則，被上訴人辯稱洪雲琍
　　係自行跳樓死亡，並非因外來突發事故所致，即非無據。
　(二)證人李秉蔚於原審及本院審理時雖改稱，伊衝到陽台時，洪雲琍已經掉下去了。
　　伊不知道是因為磁磚太滑她不小心，或自己跳下去。伊在偵查中說：她自己跳下
　　去的，是憑直覺上之判斷等語。惟查李秉蔚於警訊及偵查中均多次證稱：洪雲琍
　　均不聽勸阻而跳下樓，已如前述。況李秉蔚於原審作證時就原審所詢在偵查中有
　　無講「在頂樓上叫你太太不要作傻事，你太太坐在陽台上等？」答「有」「我是
　　在樓梯口就跟她講」（見原審卷第七八－七九頁）。故證人李秉蔚事後翻異前詞
　　，謂不知道是否因為磁磚太滑，她不小心或自已跳下去云云，顯係附合上訴人之
　　說詞，自不足採。上訴人復主張：頂樓陽台斜坡舖設磁磚，洪雲琍係意外失足滑
　　落而死亡云云，並提出照片二張為證。然依卷所附照片顯示，洪雲琍住家頂樓陽
　　台斜玻為水泥漆，並未舖設磁磚（見相驗卷第七、三一頁、本院卷第一六○頁）
　　，上訴人所稱：頂樓陽台斜坡舖設磁磚云云，與事實不符，尚非可採。其事後所
　　稱之照片既非當時所攝，自無採證價值。參以臺灣嘉義地方法院檢察署法醫解剖
　　紀錄洪雲琍下肢膝後部有十二乘三公分二字型擦傷，洪雲琍坐於陽台斜坡至證人
　　李秉蔚發現時，已有一段時間，則當晚縱曾下雨，洪雲琍所坐之處應已不再濕滑
　　；且證人李秉蔚發現洪雲琍時，係先在臥室大聲呼叫洪雲琍下來，因洪雲琍不理
　　他，才穿衣服跑上頂樓，邊跑邊叫她下來並勸她不要作傻事之事實，已經證人李
　　秉蔚證述在卷（見原審卷第七八頁），故洪雲琍亦不可能因證人李秉蔚突然之呼
　　叫而失神墜樓；再參以洪雲琍解剖時血液中酒精濃度高達九三．七ＭＧ／ＤＬ，
　　顯已達肌肉無法共濟協調、感覺機能異常之程度，此有偵查卷附中山醫學院檢驗
　　報告可稽（見偵查卷第五頁），則洪雲琍在與證人李秉蔚發生爭執情緒不穩及已
　　經醉酒之情形下，顯已不具理性，故在見到李秉蔚上樓時自行跳樓，非無可能。
　　是證人李秉蔚於原審證稱洪雲琍跳樓是直覺之判斷，顯然避重就輕，不足採信。
　　又上訴人雖另以洪雲琍生前並無自殺之心態，而主張保險事故之發生係意外，然
　　一般人自殺之決心往往形成於一念之間，故不能以洪雲琍生前無自殺之主觀心態
　　，即遽認本件為意外。
三、系爭保險契約第三條約定：「被保險人於本附約有效期間內，因遭受意外傷害事
    故，致其身體蒙受傷害而致殘廢或死亡時，依照本附約之約定，給付保險金。前
    項所稱意外傷害事故，指非由疾病引起之外來突發事故。」；第十四條第二款約
    定：「因要保人、被保險人之故意行為致被保險人致死、殘廢或傷害時，本公司
　　（即被上訴人）不負給付保險金責任。」。查本件洪雲琍之死，並非因外來突發
　　之事故所致，已如前述，則上訴人依保險契約請求被上訴人給付保險金五百萬元
　　及法定遲延利息，為無理由。
四、末查洪雲琍所投保之保險契約生效日為八十五年七月十三日，有卷附滿福終身壽
    險保險單在卷可憑（見外放證物袋），而該保險契約係以八十二年九月二日財政
    部台財保字第八二一二一五九三號函修正之保險條款構成系爭保險契約之內容，
    有卷附人身意外傷害保險附加契約（乙）型條款可證（見本院卷第六三頁）。故
    本件應以簽約時之系爭保險契約條款第七條所約定之給付條件為規範契約權利義
　　務之內容，始為正確。上訴人主張：被上訴人引用舊條文第七條給付條件不當云
　　云，容有誤會，附此敘明。
五、綜上所述，上訴人依保險契約之法律關係，請求被上訴人給付保險金五百萬元及
    自起訴狀繕本送達翌日起至清償日止按年息百分之五計算之利息，為無理由。上
    訴意旨指摘原判決不當，求予廢棄改判，為無理由，應予駁回。
六、本件事證已臻明確，兩造其餘攻擊防禦方法及舉證，於判決結果已不生影響，不
    另贅論。至上訴人所提臺灣高等法院台南分院檢察署八十八年議字第七四八號處
    分書並未認定洪雲琍之死亡係因意外失足滑落而造成，自不足採為上訴人有利之
    證據，附此敘明。
七、據上論結，本件上訴為無理由，爰判決如主文。
中　　　華　　　民　　　國　　九十一　　年　　　二  　　月　　  五    　日
　　　　　　　　　　　　      臺灣高等法院民事第十庭
　　　　　　　　　　　　　　　　　審判長法　官　林　敬　修
                             　　　     法　官  黃　騰　耀
　　　　　　　　　　　　　　　　　　　　法　官  劉　勝　吉
右正本係照原本作成。
如不服本判決，應於收受送達後二十日內向本院提出上訴書狀，其未表明上訴理由者
，應於提出上訴後二十日內向本院補提理由書狀（均須按他造當事人之人數附繕本）
上訴時應提出委任律師或具有律師資格之人之委任狀；委任有律師資格者，另應附具
律師及格證書及釋明委任人與受任人有民事訴訟法第四百六十六條之一第一項但書或
第二項（詳附註）所定關係之釋明文書影本。
中　　　華　　　民　　　國　　九十一　　年　　　二  　　月　　  七  　　日
　　　　　　　　　　　　　　　　　　　　書記官  李　翠　齡
附註：
民事訴訟法第四百六十六條之一（第一項、第二項）：
對於第二審判決上訴，上訴人應委任律師為訴訟代理人。但上訴人或其法定代理人具
有律師資格者，不在此限。
上訴人之配偶、三親等內之血親、二親等內之姻親，或上訴人為法人、中央或地方機
關時，其所屬專任人員具有律師資格並經法院認為適當者，亦得為第三審訴訟代理人
。
